臺灣高等法院民事判決
108年度重上字第662號
上  訴  人  戴錦鏞  
訴訟代理人  林淑娟律師
複  代理人  林虹如  
視同上訴人  李欣翰  


被  上訴人  莊盈楹  
訴訟代理人  戴章全  
            陳詩文律師
            林羿樺律師

上列當事人間請求拆屋還地等事件，上訴人對於中華民國108年6
月28日臺灣新竹地方法院107年度重訴字第156號第一審判決提起
上訴，本院於109年10月20日言詞辯論終結，判決如下：
    主      文
原判決主文第二項關於命上訴人戴錦鏞給付逾新臺幣貳萬陸仟柒
佰伍拾柒元本息、主文第四項關於命上訴人李欣翰給付逾新臺幣
捌仟玖佰壹拾玖元本息，及該部分假執行之宣告，暨關於命上訴
人負擔訴訟費用之裁判均廢棄。
上開廢棄部分，被上訴人在第一審之訴及假執行之聲請均駁回。
其餘上訴駁回。
第一審關於命上訴人負擔訴訟費用部分、第二審訴訟費用，由上
訴人戴錦鏞負擔百分之七十四、上訴人李欣翰負擔百分之二十五
，餘由被上訴人負擔。　　
    事實及理由
甲、程序方面：
一、按訴訟標的對於共同訴訟之各人必須合一確定者，共同訴訟
    中一人之行為有利益於共同訴訟人者，其效力及於全體，民
    事訴訟法第56條第1項第1款前段定有明文。查原審就被上訴
    人依民法第767條、第821條之規定，請求上訴人戴錦鏞、李
    欣翰（下分稱戴錦鏞、李欣翰，合稱上訴人）將共有之門牌
    號碼「新竹市○○街000巷0號、3-2號建物」（下分稱3號、3-
    2號，合稱系爭建物）及圍繞系爭建物之草皮、魚池，所占
    用被上訴人及其他共有人所有坐落新竹市○○段000地號土地
    （下稱系爭土地）如原判決附圖（下稱附圖）所示部分拆除
    ，及移除電箱、電表，並將占用之土地騰空返還被上訴人及
    其他共有人全體部分，為被上訴人勝訴之判決。戴錦鏞提起
    第二審上訴，依上訴人之共有物是否無權占用他人之土地而
    負拆屋還地之義務，訴訟標的對於共有人必須合一確定，依
    上規定，戴錦鏞上訴之效力應及於共有人李欣翰，是李欣翰
    應為視同上訴人，合先敘明。
二、李欣翰經合法通知，表示不願出庭，而未於最後言詞辯論期
    日到場，核無民事訴訟法第386條各款所列情形，爰依被上
    訴人之聲請，准由其一造辯論而為判決。
乙、實體方面：　　 
一、被上訴人主張：上訴人共有之系爭建物及圍繞系爭建物之草
    皮、魚池所坐落之基地，無權占用伊及其他24位共有人共有
    之系爭土地如附圖所示，面積達212平方公尺，並在系爭建
    物所坐落之系爭土地上架設如附圖●所示之電箱、電表，伊
    得依法請求其拆除系爭建物、草皮、水池，及移除電箱、電
    表（下分稱各物，合稱系爭地上物），並將前開占用之土地
    騰空返還伊及其他共有人全體。又系爭地上物無權占用系爭
    土地，獲有相當於租金之不當得利，伊依法請求上訴人按月
    給付及自提起本件訴訟前5年按申報地價年息8％計算相當於
    土地租金之不當得利。爰依民法第767條、第821條、第179
    條之規定，求為命㈠上訴人拆除系爭建物、草皮、水池，及
    移除電箱、電表如附圖所示，並將前開占用之土地騰空返還
    被上訴人及其他共有人全體；㈡戴錦鏞給付被上訴人41,220
    元、李欣翰給付被上訴人13,740元，及均自起訴狀繕本送達
    翌日起加計法定遲延利息；㈢自原審民事辯論意旨狀送達翌
    日起至交還土地之日止，戴錦鏞按月給付687元、李欣翰按
    月給付229元之判決。
二、上訴人則以：緣伊之曾祖父戴神傳於日據時代向系爭土地（
    重測前：○○○段000地號）之原所有人鄭拱辰購買系爭土地上
    之系爭建物，並予增建，且依約將系爭建物承租土地應繳納
    之租金（即稻穀），給付予境福宮，並設籍於系爭建物。系
    爭建物與承租土地之權利，嗣分由戴神傳之子戴江亭（即被
    上訴人之子戴章全之曾祖父）、戴江龍（即伊之祖父）、戴
    南爵三人繼承，其中戴江龍所繼承系爭建物，嗣由戴子儀（
    即伊之父）、伊繼承；伊於62年再修建系爭建物，並未逾越
    系爭建物原來使用範圍，足見伊使用系爭土地非無權占有。
    且伊一家人均居住且設籍於系爭建物，迄今超過20年，依民
    法第772條準用第769條、第770條之規定，已時效取得系爭
    土地之地上權。況被上訴人購買系爭土地時，已知悉系爭建
    物之使用狀況，依民法第425條之1規定，應推定其默許容許
    伊繼續使用系爭建物。又戴神傳向鄭拱辰購買系爭土地上之
    系爭建物時，並未約定地租，係無償予戴神傳使用，被上訴
    人買受系爭土地應有部分後，亦多年未請求租金，顯見伊無
    給付租金之義務。被上訴人本件請求，均無理由等語，資為
    抗辯。
三、原審命上訴人㈠將系爭土地上如附圖A、B、C、D所示，面積合計212平方公尺之建物、草皮、魚池等地上物拆除，並將門牌號碼新竹市○○街000巷000號房屋所設置如附圖●所示之電表、電箱移出，將上開土地騰空返還予被上訴人及其他全體共有人；㈡戴錦鏞應給付被上訴人30,900元，及自107年8月4日起加計法定遲延利息；㈢戴錦鏞應自108年5月15日起，至返還第一項土地之日止，按月給付被上訴人515元；㈣李欣翰應給付被上訴人10,320元，及自108年5月14日起加計法定遲延利息；㈤李欣翰應自108年5月22日起，至返還第一項土地之日止，按月給付被上訴人172元。駁回被上訴人其餘之請求。上訴人提起上訴，聲明：
    ㈠原判決不利於上訴人部分廢棄。
    ㈡上廢棄部分，被上訴人在第一審之訴及假執行之聲請均駁
    回。
　　被上訴人答辯聲明：上訴駁回。
　　(被上訴人於原審敗訴部分，未據聲明不服而告確定） 
四、兩造不爭執事項（本院卷第114頁）：
  ㈠被上訴人為系爭土地之共有人，應有部分為10分之1。
  ㈡戴錦鏞與李欣翰為系爭建物之共有人，應有部分分別為4分之
    3 、4分之1 。
  ㈢系爭地上物占用系爭土地如附圖所示A、B、C、D部分面積共2
    12平方公尺，上訴人並於系爭土地上架設如附圖●所示之電
    表、電箱。
五、被上訴人主張上訴人共有之系爭建物、草皮、魚池無權占有系爭土地如附圖所示，應予拆除並移除電表、電箱，並騰空返還占用之土地，及給付相當租金之不當得利等情，為上訴人所否認，並以前詞置辯。本件經兩造依民事訴訟法第463條準用同法第270條之1第1項第3款規定，於108年9月25日整理並協議爭點（本院卷第114-115頁）為：㈠上訴人就系爭地上物是否有權占有系爭土地？包括：⒈系爭建物興建時是否經過土地共有人之同意？⒉上訴人可否依民法第425條之1規定，主張有權占有？⒊上訴人是否時效取得系爭土地之地上權？㈡被上訴人依民法第179條之規定，請求上訴人給付相當租金之不當得利，有無理由？玆分述如下（依論述先後調整順序）：
  ㈠上訴人就系爭地上物是否有權占有系爭土地：
　⒈按所有人對於無權占有或侵奪其所有物者，得請求返還之；
    對於妨害其所有權者，得請求除去之；有妨害其所有權之虞
    者，得請求防止之，民法第767條第1項定有明文。次按各共
    有人對於第三人，得就共有物之全部為本於所有權之請求。
    但回復共有物之請求，僅得為共有人全體之利益為之，民法
    第821條亦有明文。又以無權占有為原因，請求返還土地者
    ，占有人對土地所有權存在之事實無爭執，而僅以非無權占
    有為抗辯者，土地所有權人對其土地被無權占有之事實無舉
    證責任，占有人自應就其取得占有係有正當權源之事實證明
    之（最高法院85年度台上字第1120號判決意旨可資參照）。
    上訴人抗辯其就系爭地上物依民法第425條之1及時效取得地
    上權，有權占有系爭土地，自應由上訴人就其主張上開占有
    之法律上正當權源，負舉證責任。
  ⒉上訴人抗辯系爭建物興建時經過土地共有人之同意，依民法
    第425條之1規定有權占有部分：
　⑴按「土地及其土地上之房屋同屬一人所有，而僅將土地或僅
    將房屋所有權讓與他人，或將土地及房屋同時或先後讓與相
    異之人時，土地受讓人或房屋受讓人與讓與人間或房屋受讓
    人與土地受讓人間，推定在房屋得使用期限內，有租賃關係
    。其期限不受第四百四十九條第一項規定之限制」，民法第
    425之1固有明文。尋繹其規範之本旨，乃側重於房屋所有權
    與基地利用權一體化之體現，並基於房屋既得使用權保護原
    則之考量，進一步肯認基地使用權不因基地物權之嗣後變動
    而受影響，藉以調和土地與建物之利用關係，庶符社會正義
    之要求，故其目的為兼顧房屋受讓人及社會經濟利益，明定
    當事人間在房屋得使用期限內，除有反證外，推定有租賃關
    係。
  ⑵上訴人抗辯系爭建物係戴神傳向系爭土地之原所有人鄭拱辰
    所購及增建，並設籍於系爭建物，嗣由戴江亭、戴江龍、戴
    南爵三人繼承，戴江龍繼承部分由戴子儀及伊繼承，伊於62
    年再修建，並未逾越系爭建物原來使用範圍等情，並引新竹
    市地政事務所109年2月12日新地登字第1090000984號函記載
    明治44年2月3日竹北一堡樹林頭庄249番、一建物等語（本
    院卷一第261頁），及新竹○○○○○○○○109年7月1日竹市北戶字
    第1090002672號函記載戴神傳、戴江亭昭和6年7月10日共同
    轉寄留新竹州新竹市樹林249番地戶主為戴神傳等語為據（
    本院卷二第81頁）。惟此僅能證明戴神傳曾任249番地戶主
    ，並不能證明系爭建物即係戴神傳向鄭拱辰購買且經系爭土
    地共有人同意所興建，而有系爭土地與系爭建物同屬一人之
    情形。上訴人所提空照圖箭頭所示白色建物（本院卷一第13
    9頁），亦無法證明此節。且上訴人所稱戴神傳於昭和6年7
    月1日設籍於明治44年興建之建物，歷經百年以來，應已逾
    房屋得使用期限。此依系爭建物之門牌證明書、房屋稅籍證
    明書等資料，及原審至現場履勘結果（原審卷一第70-76頁
    ，卷二第147頁），顯示系爭建物於62年間經門牌整編，67
    年起核課房屋稅，係鐵架屋頂之四層磚造樓房，亦可證明系
    爭建物並非明治44年興建之建物，自無從適用民法第425條
    之1之規定，認定系爭建物就系爭土地具有租賃關係存在。
    至證人戴淵樹固證稱：戴錦鏞現在所住的房子是伊阿公戴神
    傳買的，並修建過，土地有沒有一起買不確定，阿公戴神傳
    說房子買來就好好住，老家樹林頭收的稻穀捐給廟裡作為香
    油錢，後來就沒有捐了，捐稻穀給廟作為香油錢跟阿公戴神
    傳買的房子沒有關係，當初只有買房子，沒有買地，所以阿
    公說捐稻穀給廟裡添香油錢，沒有人來收過地租等語（原審
    卷二第5、6頁）；證人戴鴻裕證稱：戴錦鏞現在新竹市境福
    街舊家房子是戴江龍傳下來的，房子怎麼來的伊不清楚，沒
    有取得土地所有權，沒有繳地租等語（原審卷二第11頁）；
    僅能證明系爭建物係由戴神傳向他人購買而取得，亦無法證
    明戴神傳就系爭建物坐落之土地有何租賃關係等正當權源存
    在。此外，上訴人就被上訴人有何舉動或其他情事，足認有
    默許上訴人使用系爭土地之意思表示一節，並未舉證以實其
    說，從而，上訴人抗辯系爭地上物依民法第425條之1之規定
    ，合法占有系爭土地云云，洵無可採。
　⒊上訴人抗辯時效取得地上權部分：
　⑴按主張時效取得地上權者，須為以行使地上權之意思而占有
    始足當之，若依其所由發生事實之性質，無行使地上權之意
    思者，非有變為以行使地上權之意思而占有之情事，其取得
    時效，不能開始進行（最高法院64年台上字第2552號判例參
    照）。又占有土地建築房屋，有以無權占有之意思，有以所
    有之意思，有以租賃或借貸之意思為之，非必皆以行使地上
    權之意思而占有，故主張以行使地上權之意思而占有者，應
    負舉證責任（最高法院84年度台上字第748號裁判意旨參照
    ）；另按因地上權取得時效完成而得主張時效利益，依民法
    第772條準用第769條及第770條之規定，僅得請求登記為地
    上權人而已，並非即取得地上權，在其未依法登記為地上權
    人之前，自不能本於地上權之法律關係，向土地所有人有所
    主張而認其非無權占有。復按占有人因時效取得地上權登記
    請求權，向該管地政機關請求為地上權登記，經地政機關受
    理，受訴法院應就占有人是否具備時效取得地上權之要件為
    實體上裁判者，須以占有人於土地所有權人請求拆屋還地前
    ，以具備時效取得地上權之要件為由，向地政機關請求登記
    為地上權人為前提，縱已具備時效取得地上權之要件，倘係
    在土地所有權人或管理權人依民法第767條規定提起訴訟後
    ，始向管轄地政機關申請登記者，受訴法院毋庸就占有人是
    否具備時效取得地上權登記之要件，為實體上裁判（最高法
    院89年度台上字第1370號、88年度台聲字第203號裁判意旨
    、最高法院80年度第2次民事庭會議決議參照）。
  ⑵上訴人雖抗辯已時效取得系爭土地之地上權，惟未提出任何
    證據以實其說，且縱其繼承與系爭土地相鄰之新竹市○○段00
    0○000地號土地，而取得該2筆土地之所有權，仍不足以證明
    係以行使地上權之意思占有系爭土地。況上訴人迄今未曾向
    地政機關辦理系爭土地之地上權登記，足見上訴人未於被上
    訴人提起本件訴訟前申請地上權登記，揆諸上開說明，本件
    毋庸就被上訴人是否具備時效取得地上權登記之要件為實體
    上裁判。從而，上訴人未依法登記為地上權人之前，其本於
    地上權之法律關係，向被上訴人抗辯其非無權占有云云，亦
    無可採。
　㈡基上所述，上訴人並不能證明系爭地上物占有系爭土地有合
    法之占有權源，自屬無權占有，從而，被上訴人依民法第76
    7條第1項、第821條規定，請求上訴人拆除無權占有系爭土
    地上共有之系爭地上物如附圖所示A、B、C、D部分（面積合
    計212平方公尺），及將3之2號房屋所設置如附圖●所示之電
    表、電箱移出，並將占用土地騰空返還予被上訴人及其他全
    體共有人，為有理由，應予准許。
　㈢被上訴人可否請求上訴人給付相當於使用系爭土地租金之不
    當得利？
  ⒈按無法律上之原因而受利益，致他人受損害者，應返還其利
    益；不當得利之受領人，如其所受利益依其性質或其他情形
    不能返還者，應償還其價額，民法第179條及第181條但書分
    別定有明文。又無權占有他人土地，可能獲得相當於租金之
    利益，為社會通常之觀念；其依不當得利之法則請求返還不
    當得利，以無法律上之原因而受利益，致他人受有損害為其
    要件，故得請求返還之範圍，應以對方所受之利益為度，非
    以請求人所受損害若干為準（最高法院61年台上字第1695號
    判例參照）。另按建築房屋之基地租金，依土地法第105條
    準用同法第97條第1項規定，以不超過該土地申報價額年息
    百分之10為限；所稱土地價額，依土地法施行法第25條規定
    ，係指法定地價，即土地法第148條所定土地所有權人依土
    地法所申報之地價，土地所有權人未於公告期間申報地價者
    ，以公告地價百分之80為其申報地價，公有土地以公告地價
    為申報地價，免予申報，平均地權條例第16條前段及其施行
    細則第21條前段分別定有明文。至於所謂年息百分之10為限
    ，乃指土地租金之最高限額而言，並非必須照申報價額年息
    百分之10計算之，尚須斟酌基地之位置、工商繁榮程度、使
    用人利用基地之經濟價值、所受利益、彼等關係及社會感情
    等情事，以為決定（最高法院94年度台上字第1094號判決意
    旨參照）。
　⒉查上訴人以共有之系爭地上物無權占用系爭土地如附圖所示
    之A、B、C、D部分，已如前述，則被上訴人依民法第179條
    規定，請求上訴人給付占用系爭土地之不當得利，洵屬正當
    。次依上開規定，計算上訴人無權占有該部分土地所生相當
    於租金之不當得利，應以土地申報地價計算之。而系爭土地
    之102年、105年、107年申報地價分別為每平方公尺為4,640
    元、6,560元、6,480元，有地價第二類謄本可憑（原審卷一
    第40頁）。另系爭建物現況為四層樓加強磚造之樓房，最上
    層有搭蓋屋頂之鐵架，門口臨新竹市○○街000巷，1樓共有5
    個門，由上訴人自用，2樓前段由上訴人自用，後段出租，3
    樓以上整層出租一節，業經原審於107年10月11日會同兩造
    至現場勘驗屬實，有履勘測量筆錄在卷可憑（原審卷一第14
    3至149頁）；且依系爭土地坐落位置，交通尚稱便利，距新
    竹市○○路約100公尺，附近有樹林頭公園、載熙國小、樹林
    頭市場、觀光夜市、郵局及工商業繁榮程度等情，有空照圖
    、現場照片附卷可參（原審卷二第27-43頁），應認上訴人
    所受相當租金之不當得利以系爭土地申報地價年息6％計算為
    適當。故依此計算，被上訴人請求上訴人依序給付自107年7
    月20日起訴（原審卷一第5頁）前回溯5年（即自102年7月20
    日起至107年7月19日止）占有系爭土地相當於租金之不當得
    利數額，戴錦鏞為26,757元｛計算式：〔4,640元x212x0.06x1
    /10x3/4×（2＋165/365）〕＋〔6,560元x212x0.06x1/10x3/4×2〕
    ＋〔6,480元x212x0.06x1/10x3/4x200/365〕＝10,854＋12,516＋3
    ,387＝26,757，元以下四捨五入｝、李欣翰為8,919元｛計算式
    ：〔4,640元x212x0.06x1/10x1/4×（2＋165/365）〕＋〔6,560元
    x212x0.06x1/10x1/4×2〕＋〔6,480元x212x0.06x1/10x1/4x200
    /365〕＝8,919，元以下四捨五入｝，及戴錦鏞自起訴狀繕本送
    達翌日（即107年8月4日，見原審卷一第48頁）、李欣翰自1
    08年5月14日起至清償日止，按年息5％計算之利息，暨戴錦
    鏞自原審民事辯論意旨狀繕本送達翌日（即108年5月15日，
    見原審卷二第106頁）起至返還上開土地日止，按月給付515
    元（計算式：6,480x212x0.06÷12x1/10x3/4=515，元以下四
    捨五入），戴錦鏞自原審民事辯論意旨狀繕本送達翌日（即
    108年5月15日，見原審卷二第106頁）起至返還上開土地日
    止，按月給付515元（計算式：6,480x212x0.06÷12x1/10x3/
    4=515，元以下四捨五入），李欣翰自108年5月22日起至返
    還上開土地日止，按月給付172元（計算式：6,480x212x0.0
    6÷12x1/10x1/4=172，元以下四捨五入）為有理由，應予准
    許，逾上開範圍之請求，則屬無據，為無理由，應予駁回。
六、綜上所述，被上訴人依民法第767條、第821條、第179條之
    規定，請求㈠上訴人拆除系爭土地上之系爭建物、草皮、魚
    池如附圖A、B、C、D部分所示，及將3之2號房屋所設置如附
    圖●所示之電表、電箱移出，並將上開占用土地騰空返還予
    被上訴人及其他全體共有人；㈡戴錦鏞給付被上訴人26,757
    元，及自107年8月4日起至清償日止，按年息5％計算之利息
    ；李欣翰給付被上訴人8,919元，及自108年5月14日起至清
    償日止，按年息5％計算之利息；㈢戴錦鏞自108年5月15日起
    至返還上開土地日止，按月給付515元；李欣翰自108年5月2
    2日起至返還上開土地日止，按月給付172元；均屬有據，應
    予准許，逾此部分之請求，為無理由，應予駁回。從而，原
    審就㈡戴錦鏞超過26,757元本息、李欣翰超過8,919元本息部
    分，為上訴人敗訴之判決，自有未洽，上訴意旨指摘原判決
    此部分不當，求予廢棄改判，為有理由，爰由本院廢棄改判
    如主文第二項所示。至於上開應准許部分，原審為上訴人敗
    訴之判決，並無不合。上訴人仍執陳詞，指摘原判決此部分
    不當，求予廢棄改判，為無理由，應駁回其上訴。
七、本件事證已臻明確，兩造其餘之攻擊或防禦方法及所用之證
    據，經本院斟酌後，認為均不足以影響本判決之結果，爰不
    逐一論列，附此敘明。
八、據上論結，本件上訴為一部有理由、一部無理由，依民事訴
    訟法第450條、第449條第1項、第79條、第463條、第385條
    第1項前段，判決如主文。
中　　華　　民　　國　　109 　年　　11　　月　　17　　日
                  民事第十一庭  
                      審判長法  官  李慈惠 　
                            法  官  謝永昌
                            法  官  陳婷玉
正本係照原本作成。
被上訴人不得上訴。
上訴人如不服本判決，應於收受送達後20日內向本院提出上訴書
狀，其未表明上訴理由者，應於提出上訴後20日內向本院補提理
由書狀（均須按他造當事人之人數附繕本）上訴時應提出委任律
師或具有律師資格之人之委任狀；委任有律師資格者，另應附具
律師資格證書及釋明委任人與受任人有民事訴訟法第466條之1第
1項但書或第2項（詳附註）所定關係之釋明文書影本。如委任律
師提起上訴者，應一併繳納上訴審裁判費。
中　　華　　民　　國　　109 　年　　11　　月　　18　　日
　　　　　　　　　　　　　
　　　　　　　　　　　　　  書記官  黃麗玲
附註：
民事訴訟法第466條之1（第1項、第2項）：
對於第二審判決上訴，上訴人應委任律師為訴訟代理人。但上訴
人或其法定代理人具有律師資格者，不在此限。
上訴人之配偶、三親等內之血親、二親等內之姻親，或上訴人為
法人、中央或地方機關時，其所屬專任人員具有律師資格並經法
院認為適當者，亦得為第三審訴訟代理人。